【裁判字號】    97,台上,5040
【裁判日期】    971009
【裁判案由】    違反組織犯罪防制條例
【裁判全文】
最高法院刑事判決            九十七年度台上字第五０四０號
上  訴  人  台灣高等法院高雄分院檢察署檢察官
被      告  甲○○
            丙○○
            戊○○
            乙○○
            丁  ○
            己○○
            庚○○
            辛○○
上列上訴人因被告等違反組織犯罪防制條例案件，不服台灣高等
法院高雄分院中華民國九十七年四月三日第二審判決（九十六年
度上訴字第二四七八號，起訴案號：台灣高雄地方法院檢察署九
十五年度偵字第一三三三七號），提起上訴，本院判決如下：
    主  文
原判決撤銷，發回台灣高等法院高雄分院。
    理  由
本件原判決以公訴意旨略稱：徐嘉嬪（原審另案判處有期徒刑二
年）、吳財富（業經台灣高等法院台南分院判處有期徒刑二年確
定）在高雄市○○區○○街六十八巷九號開設元盛財務管理顧問
中心（下稱元盛公司），其犯罪模式乃先由會計人員劉美伶（經
第一審法院判處共同傷害罪刑確定）、被告庚○○、辛○○負責
收受、簽收委託人提供之本票並整理後登記在「委託事項紀錄表
」之「委託人」欄至「委任期間」欄，續寄發記載請債務人領取
快遞內容之虛偽快遞單，使債務人誤為漏收快遞而循著快遞單所
載電話號碼與元盛公司聯絡，待吳財富、徐嘉嬪、劉美伶、庚○
○、辛○○等人接到詢問電話，即假意與債務人約妥時間，旋由
吳財富分別帶領外務人員盧育琳、蔡國欽（以上二人均經檢察官
認為前案確定判決效力所及，另為不起訴處分）、王昭文（改名
為王明昌，原審另案審理中）、楊富榮（原審另行審結）、被告
丁○、戊○○、己○○、丙○○、甲○○、乙○○及不詳姓名之
人，前往尋找債務人催討債務，吳財富、徐嘉嬪並分配工作，指
示遇到拒絕償還之債務人要態度強硬，倘討債未果，即指示利用
夜間前往張貼警告單、載有「欠錢不還、惡性倒債、喪盡天良」
內容之告示單，倘未獲置理，即至債務人家中，潑灑腐爛之魚漿
、柏油及在大門鑰匙孔內滴快乾劑，或以彈弓裝鉛球攻擊玻璃。
共同基於傷害、恐嚇危害安全、強制、妨害名譽之概括犯意，並
籌組有內部管理結構，以犯罪為宗旨，並以其成員從事犯罪活動
，具有集團性、常習性及脅迫性之組織，其犯罪行為如原判決附
表二所示。因認被告等八人係犯組織犯罪防制條例第三條第一項
後段之參與犯罪組織罪及牽連觸犯刑法第二百七十七條之傷害罪
、第三百零四條之強制罪、第三百零五條之恐嚇罪等罪嫌。惟經
審理結果，認為不能證明被告等八人犯罪，因而撤銷第一審關於
被告等八人部分之科刑判決，改判諭知被告等八人均無罪，固非
無見。
惟查：（一）組織犯罪防制條例第二條規定：「本條例所稱之犯
罪組織，係指三人以上，有內部管理結構，以犯罪為宗旨或以其
成員從事犯罪活動，具有集團性、常習性及脅迫性或暴力性之組
織」。其中所謂「內部管理結構」，乃指有上下服從關係之謂，
亦即其組織內部有主持人或首領與幫派層級之分，有階級領導，
下屬須服從主持人或首領之命令行事而言，至其組織成員有無固
定服勤時間、是否得以自由離職、有無內部懲處違抗命令之規範
或相關義務之幫規、入幫儀式、成員間之職務分配或職務名稱等
情形，均非所問；再就其組織之形式而觀，亦不以其有一定之組
織名稱為必要，亦即無論其組織係以幫派之名稱或公司之型態成
立，只須其主持或首領之人依上下階層領導，聚集多眾組織，而
以慣行暴力犯罪為宗旨或由其成員從事犯罪活動者，即屬本條例
所稱「犯罪組織」。本件被告等八人先後在已判刑定讞被告徐嘉
嬪、吳財富負責之元盛公司任職，負責人吳財富以下設會計部及
業務部，由徐嘉嬪及丁○依序擔任經理，會計部門有會計人員，
業務部門則有外務員，成員眾多，分屬不同階層，有「元盛財務
管理公司組織架構圖」在卷可按（見九十四年度他字第六八一八
號卷第五頁）；且依起訴意旨所載，該公司所從事者，雖名為財
務管理顧問中心，實係假公司之名，專以恐嚇、脅迫、潑油漆、
腐臭魚漿及毀損等暴力方式，向債務人索債，則其內部既具有上
下階層之管理結構，所從事者又俱屬夥眾暴力脅迫討債之犯行，
且依起訴書記載之事實，被告等八人之犯行先後多達二十餘起，
是否不符集團性、暴力性及常習性之要件，而非組織犯罪防制條
例所謂之「犯罪組織」？饒堪研求。原審未詳查慎酌，徒以元盛
公司之員工有固定之假日、服勤時間、外務員不必二十四小時待
命、且隨時可離職，與一般企業公司無異，因認其與組織犯罪防
制條例所稱「犯罪組織」必須具有嚴密控管之管理結構之要件不
符，被告等八人並無成立該條例第三條第一項參與犯罪組織罪可
言（原判決第十四頁倒數第八行至第十五頁第十八行），即有證
據調查未盡及判決不適用法則之違誤。（二）客觀上為法院認定
事實及適用法律之基礎之證據雖已調查，而其內容未明瞭者，即
與未經調查無異，如遽行判決，仍屬應於審判期日調查之證據而
未予調查。原判決理由五雖說明「本件被告乙○○等人單純張貼
『警告單』、『告示單』之行為，因上開『警告單』、『告示單
』為『欠錢不還、惡性倒債、喪盡天良』之內容，尚無致生危害
安全之惡害通知，至多亦僅係『警告』行為。惟警告行為其性質
屬日常生活之事實概念，尚非刑法上之規範概念……因其性質尚
不足使一般人心生畏怖，應不該當恐嚇行為之要件。」，「……
於被害人住家門前或附近處潑灑臭魚漿及柏油或油漆之行為，性
質上屬污損、破壞行為，客觀上雖造成被害人生活環境便利性之
妨礙而足令人心生不悅，然該等行為在客觀上並未達對於被害人
之生命、身體、自由、名譽、財產等法益發生實害可能而足令人
心生畏怖之程度，自不合於恐嚇危害安全罪所定之『恐嚇行為』
，應不該當於恐嚇罪之要件。」等旨（原判決第六至七頁）。惟
被害人毛明印於警詢時指訴：「……元盛公司於九十四年十二月
二十三日凌晨三時許，派人到我家住處門口潑灑有屍臭味之液體
及張貼告示單，我於隔天打電話至……元盛……質問……其公司
員工回答我說，因為我未準時匯款且電話不接，所以他們才會這
樣做。因為我與我家人同住，我害怕家人會遭受危害，所以我於
九十五年一月初又開始匯款五千元至吳財富帳戶」（見九十五年
度偵字第一０五七二號卷第一六七頁)；被害人蔡美真於警詢時
指證：「他們潑完漆之後，都會在我家鐵門留下一張字條，寫著
『欠債不還』的字……」「他們雖然沒有直接跟我說叫我還錢，
但他們不斷到我家潑油漆、破壞鐵門、機車，我和小孩都很害怕
，小朋友甚至都不敢出門，不敢去上學」各等語（見警卷(二)第一
三二、一三三頁），參之乙○○於檢察官偵查中供認：曾與甲○
○至毛明印宅中潑灑油漆及魚漿，有二次是跟己○○云云（見九
十四年度他字第六八一八號卷第一四四頁）。苟所供不虛，甲○
○、己○○與乙○○等人張貼上開「警告單」、「告示單」後，
繼則潑灑油漆、魚漿，似已致毛明印、蔡美真因之心生畏懼。其
實情為何，既關係甲○○等人有無上述犯行之認定，為發見真實
，自有依卷內資料詳加調查，釐清真相之必要，原審未遑究明，
遽行判決，自有證據調查未盡之違法。（三）證據之取捨與事實
之認定，固為事實審法院之職權，惟如調查所得之證據，就待證
事實之內容不相一致時，仍應依經驗法則、論理法則定其取捨，
並於判決理由內詳予說明其所得心證之理由，方足為事實認定之
依據。原判決理由八另謂：「有關被害人潘永昌位於高雄縣大寮
鄉○○街一六二之住處大門於九十四年三月間，遭不詳異物疑似
鋼珠擊中而出現輕微凹陷痕跡乙節，固據證人即被害人潘永昌在
警詢中證述在卷，並有相片二張在卷可稽，惟依證人潘永昌之證
述，其係事後至大門查看始發現有疑似被鋼珠或異物擊中之痕跡
，並未發現係何人以何物擊中，自不能以推測之方式，臆測應係
當時任職元盛公司之被告丁○所為。此外復查無其他積極事證足
證被告丁○或其他被告有為上開毀損、恐嚇之犯行……」等情（
見原判決第九頁第七行至十四行）。然潘永昌於警詢時係稱：「
（問：警方到現場逮捕到之徐家嬪、丁○、楊富榮是否就是到你
家暴力討債之人？而是否有向你出言恐嚇？）是到我家暴力討債
之人無誤，而當時他們有向我出言恐嚇說：要對我家不利。我要
向丁○及楊富榮提出傷害毀損告訴……」等語 (見九十四年度他
字第六八一八號卷第八十二頁)；佐以吳財富於檢察官偵查中亦
供稱：丁○有與楊富榮向潘永昌索債云云（見九十五年度偵字第
一０五七二號卷第二十六頁），潘永昌係指訴丁○及楊富榮有毀
損、恐嚇之犯行。原判決僅就潘永昌指訴毀損部分加以論斷，對
於潘永昌所指恐嚇部分，如何不足採信，並未說明其依憑，自有
理由不備之違誤。又原判決理由十雖據盧育琳及吳財富之證述，
認定九十四年七月二十八日下午二時許，僅盧育琳、蔡國欽及吳
財富三人前往胡隆華家中，徒手毆打胡隆華等情（原判決第十一
頁）。惟被害人胡隆華於警詢中證以：九十四年七月二十八日十
四時，至伊家中索債者，是七、八名男子，由其中三人毆打伊後
，並逼伊簽發本票後才共同離去等語，並指認丙○○為參與暴力
討債者之一（見警卷(二)第一二二、一二三、一二六頁），且蔡國
欽於警詢時供以：伊於九十四年七月二十二日十四時與盧育琳、
吳財富至鄭勇及黃榮傑處索債後，即已離職云云（見警(一)卷第六
十三至六十四頁）。如所證無誤，當日至胡隆華家中討債者有七
、八人，並非盧育琳及吳財富所述之僅彼等與蔡國欽共三人而已
。盧育琳及吳財富所述能否謂並非避重就輕，坦護丙○○之情，
非無疑義。原判決就胡隆華及蔡國欽之證述，究竟如何不足採取
，未說明其取捨之心證理由，遽行判決，即有證據之調查未盡及
判決理由不備之違法。（四）除刑事訴訟法有特別規定外，已受
請求之事項未予判決，或未受請求之事項予以判決者，其判決當
然為違背法令，同法第三百七十九條第十二款定有明文。本件檢
察官起訴事實一之(十四)記載：「……九十四年八月間，吳財富協同
盧育琳、丙○○、戊○○至吳讚朝位在高雄縣旗山鎮之家門口，
由吳財富向吳讚朝恐嚇……且在家中鐵門潑灑柏油及臭魚漿，致
門鎖遭損壞，而不堪使用（有提出毀損告訴）……」等旨（見起
訴書第九頁），認丙○○、戊○○、庚○○、辛○○對吳讚朝均
有共同毀損之犯行，有起訴書在卷可稽。且吳讚朝於檢察官偵查
中亦證稱：「（問：被潑到那裡？）鐵門，而且柏油潑到的地方
，鎖就壞了，要換新鎖……」「……要告他們毀損……」等語（
見九十五年度偵字第一０五七二號卷第七十六至七十七頁）；原
判決就上開起訴部分之事實，是否成罪，未予審酌論述，亦有已
受請求之事項未予判決之違法。以上或為上訴意旨所指摘，或為
本院得依職權調查之事項，應認原判決有撤銷發回之原因。
據上論結，應依刑事訴訟法第三百九十七條、第四百零一條，判
決如主文。
中    華    民    國  九十七  年    十    月    九    日
                      最高法院刑事第三庭
                          審判長法官  林  增  福
                                法官  張  清  埤
                                法官  陳  世  雄
                                法官  蔡  國  在
                                法官  段  景  榕
      本件正本證明與原本無異
                                      書  記  官
中    華    民    國  九十七  年    十    月   十六   日
                                                     Ｍ


司法院資訊處製作；財團法人民間司法改革基金會備份。
